臺灣高等法院高雄分院刑事判決　　　　94年度上訴字第1607號
上　訴　人
即　被　告　甲○○
指定辯護人　李靜怡律師
上列上訴人因違反毒品危害防制條例案件，不服臺灣高雄地方法
院94年度訴字第1772號中華民國94年9 月29日第一審判決（起訴
案號：臺灣高雄地方法院檢察署93年度偵字第23103 號、93年度
毒偵字第7005號），提起上訴，本院判決如下：
     主  文
原判決撤銷。
甲○○販賣第四級毒品未遂，處有期徒刑壹年陸月。
     事  實
一、甲○○於民國93年10月初某日，在高雄縣鳳山市○○路426
　　號「闔家歡」KTV 外，見地上有不詳姓名者所遺失之淺黃色
    、白色、橘色錠劑各1 顆（其中淺黃色錠劑含有第四級毒品
    Nimetazepam 成分，白色與橘色錠劑則含有非屬管制藥品之
    Fluoxetine成分），甲○○誤以為均係第二級毒品MDMA，竟
    意圖為自己不法之所有，乃拾起而侵占入己。嗣後甲○○於
    93 年11 月14日晚間10時許，在高雄縣鳳山市○○街140 號
    「美人魚」網咖店，透過電腦連線上網，以「亞弟小亞弟」
    之代號，進入「一網情深聊天聯盟」網站之「網ㄖ戀情」聊
    天室內，並公開留言「我想交長久的女朋友/ 很簡單而已好
    不好看不可以當飯吃/ 只要不怕我醜/ 我也答應二件事/ 如
    果有女朋友我不玩E 或K ～紅豆在加上永遠也不彎家」等語
    ，因留言中之「E 」、「K 」、「紅豆」在毒品交易市場分
    別暗指搖頭丸、K 他命、一粒眠等毒品，引起正在網路上巡
    察之高雄市政府警察局左營分局舊城派出所員警陳永士之注
    意，乃以「高雄no粉大？! 」之代號與甲○○以密語方式攀
    談，以瞭解甲○○有無出售毒品之意，但未主動提及購買毒
    品之事，兩人交談約3 至5 分鐘後，因甲○○需錢花用，乃
    自行起意欲將該3 顆錠劑賣出以牟利，而著手探詢陳永士是
    否購買，雙方進而出現下列對談內容（以下「高」指「高雄
    no粉大？! 」，「亞」指「亞弟小亞弟」）：高：「你剛剛
    說啥/ 洗ㄌ」，亞：「打算多少拿」，高：「你說看看一ㄍ
    多少ㄋ」，亞：「我就說妳多少拿」，高：「5000」、「50
    00能拿ㄐㄍ？」、「什麼圖案ㄉ」，亞：「？」，高：「ㄋ
    那ㄍ上面是什麼圖案ㄉ」，亞：「F4跟JOJO跟草莓」，高：
    「那一ㄍ多少」，亞：「妳人在那裡」，高：「前鎮那裡」
    ，亞：「前鎮的那裡」，高：「SOGO！」，亞：「我現在目
    前有3 件看妳要不要先拿」，高：「明天我找你拿～」，亞
    ：「要就現在」，高：「中午可以ㄇ」，亞：「我怕我身上
    有東西我會吞掉」、「呵呵呵」、「因為我不玩了」，高：
    「我媽媽不讓我出去ㄌ/ 明天10點我打電話給你」，亞：「
    妳年齡多少」、「我現在去找妳」，高：「18」、「我現在
    連出房間都會被罵ㄌ」，亞：「只不過要妳下來一下子而已
    我拿東西給妳妳拿錢給我一下子而已」，高：「明天10點我
    打電話給你/ 拜託辣？！」，亞：「手機給我」、「三件妳
    打算要我算妳多少一句話就好了」，高：「你說」、「不要
    太貴就好了」，亞：「一件400 要不要」，高：「好！！！
    一句話！！」，亞：「手機給我」、「快」，高：「你ㄉ電
    話可以給我ㄇ」，亞：「沒時間了」、「妳的給我」、「妳
    的給我」、「我在打給妳」，高：「0000000000」、「你現
    在先打給我」等語，嗣後甲○○即撥打電話聯絡陳永士，雙
    方約定交易價格為1 顆新臺幣（下同）400 元、3 顆總計1,
    200 元，並約在「闔家歡」KTV 前見面交易。嗣於翌（15）
    日中午12時許，陳永士委請他人出面在「闔家歡」KTV 前與
    甲○○碰面，自己則在附近埋伏，甲○○確認對方不是警察
    後，即入內取出上述3 顆錠劑，隨即為警當場查獲，而未完
    成第四級毒品Nimetazepam 之交易，警方並扣得該3 顆錠劑
    。
二、案經高雄市政府警察局左營分局移送臺灣高雄地方法院檢察
    署檢察官偵查起訴。
    理  由
壹、證據能力方面
一、按被告以外之人於偵查中向檢察官所為陳述，除顯有不可信
    之情況者外，得為證據，刑事訴訟法第159 條之1 第2 項定
    有明文。偵查中對被告以外之人（包括證人、鑑定人、告訴
    人、被害人及共同被告等）所為之偵查筆錄，或被告以外之
    人向檢察官所提之書面陳述，性質上均屬傳聞證據。惟現階
    段刑事訴訟法規定檢察官代表國家偵查犯罪、實施公訴，依
    法其有訊問被告、證人及鑑定人之權，證人、鑑定人且須具
    結，而實務運作時，檢察官偵查中向被告以外之人所取得之
    陳述，原則上均能遵守法律規定，不致違法取供，其可信度
    極高，職是，被告以外之人前於偵查中已具結而為證述，除
    反對該項供述得具有證據能力之一方，已釋明「顯有不可信
    之情況」之理由外，不宜以該證人未能於審判中接受他造之
    反對詰問為由，即遽指該證人於偵查中之陳述不具證據能力
    。本件證人陳永士於檢察官偵查中所為之陳述，其未曾提及
    檢察官在偵查時有不法取供之情形，亦無任何顯不可信之情
    況，依上說明，其於偵查中之證言自具有證據能力。
二、被告甲○○抗辯列印網頁13頁、照片2 張、臺灣高雄地方法
    院檢察署檢體送驗單1 份、高雄醫學大學附設中和紀念醫院
    檢驗報告3 份，均是基於陷害教唆違法取得之證據，無證據
    能力。本院查，本件並無陷害教唆之情形（詳如後述），自
    無毒樹果實原則之適用，被告執此抗辯上開證據無證據能力
    一節，自屬無據。次按鑑定是刑事訴訟法所規定證據方法之
    一種，此觀之刑事訴訟法第12章第3 節自明（大法官許玉秀
    釋字第582 號協同意見書參照）；本件臺灣高雄地方法院檢
    察署檢體送驗單1 份，乃檢察官將扣案之錠劑3 顆送請鑑定
    ，為調查證據之方法；而高雄醫學大學附設中和紀念醫院檢
    驗報告3 份，乃鑑定所得之結論，為證據方法之一種，均具
    有證據能力。
貳、得心證之理由
一、訊據上訴人即被告甲○○（下稱被告）於前揭時地拾得他人
    所遺失錠劑3 顆予以侵占入己，並以「亞弟小亞弟」之代號
    上網，經代號「高雄no粉大？! 」者與其攀談，雙方進而約
    定其以1 顆400 元、3 顆總計1,200 元之價格出售該等錠劑
    ，嗣於交易當場為警查獲等事實，然矢口否認有販賣第四級
    毒品未遂犯行，辯稱：當時在網路上係警察主動與其交談並
    表示要購買毒品，並非其主動詢問，其絕無販毒之故意云云
    ，辯護人亦辯稱：本件係警察陷害教唆云云。經查：
  (一)按所謂「陷害教唆」，係指行為人原不具犯罪之故意，純因
    司法警察之設計教唆，始萌生犯意，進而實施犯罪構成要件
    之行為者而言。申言之，因「陷害教唆」係司法警察以引誘
    或教唆犯罪之不正當手段，使原無犯罪故意之人因而萌生犯
    意而實施犯罪，再進而蒐集其犯罪之證據或予以逮捕偵辦；
    縱其目的係在於查緝犯罪，但其手段顯然違反憲法對於基本
    人權之保障，且已逾越偵查犯罪之必要程度，對於公共利益
    之維護並無意義，其因此等違反法定程序所取得之證據資料
    ，應不具有證據能力。又「陷害教唆」與警方對於原已具有
    犯罪故意並已實施犯罪行為之人，以所謂「釣魚」之偵查技
    巧蒐集其犯罪證據之情形有別，自不得混為一談。此有最高
    法院92年度臺上字第4558號判決意旨可資參照。
  (二)經查，證人陳永士於偵查、原審及本院到庭結證稱：伊見被
    告在網站上之公開留言提及毒品，乃主動與被告對話，當時
    被告並未顯露販賣毒品之意，雙方對話約3 至5 分鐘，伊主
    要是想瞭解被告是要自己施用毒品抑或向他人兜售之意，伊
    並未主動向被告提及購買毒品之事，後來是被告先顯現販賣
    毒品之犯意，並詢問伊「打算多少拿」，伊始進而詢問價錢
    ，嗣後兩人談定價錢並約見面，伊再當場查獲被告等語（見
    偵查卷第29頁、原審卷第44頁至第50頁、本院卷第53頁至第
    57頁），亦即其證明被告原已具有販毒故意之情形明確。而
    觀諸卷附由警方所列印之網路資料，其中所呈現被告與證人
    陳永士對談之內容與順序，即如上述犯罪事實欄所臚列，堪
    認兩人確有談及交易毒品之事。至於兩人剛開始對話之內容
    為何未列印下來，證人陳永士就此於原審及本院亦有說明，
    並證稱：在列印資料所呈現之對話內容以前，伊已與被告對
    話3 至5 分鐘，但該網站畫面更新速度極快，先前對話內容
    已遭洗掉而無法列印下來，又列印資料中在被告「打算多少
    拿」之話語後有穿插出現一段如犯罪事實欄所列被告之公開
    留言，此段留言先前即已出現過而又重覆出現，伊係先前看
    到該段公開留言始開始與被告交談，至列印資料中被告詢問
    伊「打算多少拿」，先前亦有出現過但被洗掉，所以伊再詢
    問被告1 次剛才說什麼等語。另參以在該網路列印資料中，
    其他使用者亦屢有反應畫面遭洗掉之情事，且證人陳永士與
    被告之對話中，亦有提及畫面遭洗掉之事，堪認證人陳永士
    所述應可採信，應非刻意選擇性列印而將兩人開始對話之內
    容略而不印。至於被告另辯稱網頁13頁之證據係經證人陳永
    士剪接拼湊而來，可由網路擷取之畫面，並非依照時間先後
    而列印可得而知一節。本院查，系爭網頁13頁中有顯示對話
    之時間者，依序為：22時52分54秒、22時54分21秒、22時54
    分28秒、22時54分55秒、22時54分56秒、22時54分58秒、22
    時55分02秒、22時56分04秒、22時56分14秒、22時56分43秒
    、22時56分47秒、22時57分29秒、22時58分49秒、22時58分
    54秒、22時58分58秒、22時59分04秒、22時59分45秒、22時
    59分52秒、22時59分56秒、23時0 分28秒、23時0 分55秒、
    23時01分01秒、23時01分03秒、23時01分06秒、23時01分07
    秒、23時01分23秒、23時02分13秒、23時02分15秒、23時02
    分17秒、23時02分32秒、23時02分46秒、23時02分47秒、23
    時03分56秒、23時04分27秒、23時05分15秒、23時05分16秒
    、23時05分27秒、23時05分30秒，均是依據時間先後順序列
    印，並無先後顛倒之情形，顯係證人陳永士直接從網頁列印
    而來，並非剪接拼湊而成。證人陳永士於本院經交互詰問亦
    否認有剪接拼湊網頁之情事等語（本院卷第56頁）；再者，
    網頁訊息中所顯示之時間，均依照時間先後而顯示，沒有時
    間倒置的情況，有昱科網路股份有限公司函附本院卷可稽（
    本院卷37頁），並與上開各節及本件網頁對話內容順序相互
    印證以觀，足見被告此部分辯解，與事實不符，並非可採。
    況且，被告甲○○於偵查中供稱「（上網有貼「打算多少拿
    」是何意？），打算要多少錢買的意思。」、「（對方表示
    54元可拿幾個，你做何表示？）我表示我只有3 顆」、「（
    F4及JOJO、草莓是何意？），我是依搖頭丸上的圖案打上去
    的」、「（「一件400 要不要」是何意？），回應對方1 顆
    400 元要不要的意思」、「（為何販賣搖頭丸？）我要支出
    醫藥費」、「（（提示警卷所附一網情深聊天室的談話內容
    ）是你上網所談論？），是」等語（偵查卷第6 頁至第8 頁
    ），益證被告甲○○上網當時確係自行起意販賣毒品而主動
    詢問證人陳永士，並非證人陳永士所誘發惹起，依其情形尚
    與前開判決意旨所稱「陷害教唆」之情況迥然有別。
  (三)再者，本件國家機關之誘捕行為，雖介入被告形成犯罪決意
    之過程，係屬對於被告意思決定自主之干預，惟被告既於誘
    捕行為前即存有犯罪決意，且誘捕行為並未對於被告之意志
    施以超乎常人之影響，而僅為本有犯罪決意者提供犯罪之機
    會，與積極誘發原本缺乏犯意者犯罪之情形不同，而僅屬輕
    微之干預，況販賣毒品之犯罪型態，本具有高度之隱密性，
    在具備相當理由可認定犯罪嫌疑人之犯罪嫌疑時，僅提供犯
    罪機會進而取得犯罪證據作為偵查手段，適合於發現真實之
    目的，茲權衡被告基本權遭干預之程度與販賣毒品犯罪所生
    之危害，應符比例原則之要求，尚不能因誘捕行為於現行法
    無明文規範，即認其違反法律價值體系之判斷。
  (四)此外復有查獲現場相片及扣案錠劑3 顆可資佐證，而扣案錠
    劑經送鑑驗結果，其中淺黃色者含第四級管制藥品Nimetaze
    pam 成分，白色與橘色者則含有非屬管制藥品之Fluoxetine
    成分，亦有高雄醫學大學附設中和紀念醫院檢驗報告附卷可
    稽。綜上所述，本件事證明確，被告犯行洵堪認定。
二、按刑法上犯罪之故意，祇須對於犯罪事實有所認識，有意使
    其發生或其發生不違背其本意，仍予以實施為已足，不以行
    為人主觀之認識與客觀事實兩相一致為必要，故行為人主觀
    上欲犯某罪，事實上卻犯他罪時，依刑罰責任論之主觀主義
    思潮，首重行為人之主觀認識，應以行為人主觀犯意為其適
    用原則，必事實上所犯之他罪有利於行為人時，始例外依該
    他罪處斷。我國暫行新刑律第13條第3 項原亦有「犯罪之事
    實與犯人所知有異者，依下列處斷：所犯重於犯人所知或相
    等者，從其所知；所犯輕於犯人所知者，從其所犯」之規定
    。嗣制定現行刑法時，以此為法理所當然，乃未予明定。此
    有最高法院92年度臺上字1263號判決意旨可資參照。本件被
    告主觀上誤認該3 顆錠劑係第二級毒品MDMA，而基於販賣第
    二級毒品之犯意著手實施犯罪，客觀上所為者卻係販賣第四
    級毒品之犯行而未遂，其所犯輕於其所知，自應從其所犯者
    論處。是核被告所為，係犯毒品危害防制條例第4 條第6 項
    、第4 項之販賣第四級毒品未遂罪。被告持有第四級毒品之
    低度行為為其販賣之高度行為所吸收，不另論持有罪。又被
    告已著手於販賣行為之實施而未果，爰依刑法第26條前段規
    定，按既遂犯之刑減輕之。被告意圖為自己不法之所有，將
    不詳姓名者所遺失之錠劑3 顆予以侵占入己，係犯刑法第33
    7 條侵占遺失物罪。被告所犯侵占遺失物罪與販賣第四級毒
    品未遂罪間，有方法結果之牽連關係，應從一重之販賣第四
    級毒品未遂罪處斷。
三、原審予以論科，固非無見；惟查(一)被告將不詳姓名者所遺失
    之錠劑3 顆予以侵占入己行為，另犯刑法第337 條侵占遺失
    物罪，原判決就此漏未論列，亦未說明侵占遺失物罪與販賣
    第四級毒品未遂罪間有牽連關係，從一重販賣第四級毒品未
    遂罪處斷，自有未合；(二)犯毒品危害防制條例第4 條第6 項
    、第4 項販賣第四級毒品未遂罪，以屬於被告所有為限，依
    同條例第19條第1 項規定沒收（最高法院93年度台上字第54
    18號、同院90年度台上字第6655號判決意旨參照）；本件扣
    案含有第四級毒品Nimetazepam 成分之淺黃色錠劑1 顆，係
    不詳姓名者所遺失，被告不法予以侵占而來，尚非依合法程
    序所取得，非屬被告所有，不得依該條例第19條第1 項規定
    沒收，原判決就此漏未說明，並誤依該條例第18條第1 項中
    段規定之行政罰宣告「沒入銷燬」，適用法則不當，亦有未
    合。被告上訴意旨否認犯罪，並指摘原判決不當，雖無理由
    ，惟原判決既有上開可議之處，自屬無可維持，應予撤銷改
    判。審酌被告欲販毒於他人，雖屬未遂，對於社會治安及他
    人身心健康危害非輕，且犯後否認涉案，態度非佳，惟念其
    販毒數量非鉅，且尚未售出，實際毒害未生等一切情狀，量
    處如主文所示之刑。扣案之第四級毒品淺黃免錠劑1 顆，並
    非被告所有，已如前述，自不得依毒品危害防制條例第19條
    第1 項規定諭知沒收，併予明。
據上論結，應依刑事訴訟法第369 條第1 項前段、第364 條、第
299 條第1 項前段，毒品危害防制條例第4 條第6 項、第4 項、
刑法第11條前段，第337 條、第55條、第26條前段，罰金罰鍰提
高標準條例第1條前段，判決如主文。
本案經檢察官張金塗到庭執行職務。
中　　華　　民　　國　　94　　年　　12　　月　　30　　日
                  刑事第五庭    審判長法  官  曾永宗
                                      法  官  任森銓
                                      法  官  陳明富
以上正本證明與原本無異。
如不服本判決應於收受本判決後10日內向本院提出上訴書狀，其
未述上訴理由者，並得於提起上訴後10日內向本院補提理由書
狀（均須按他造當事人之人數附繕本)「 切勿逕送上級法院」。
中　　華　　民　　國　　95　　年　　1 　　月　　3 　　日
                                書   記　 官  陳武悅
附錄本判決論罪之法條：
毒品危害防制條例第4條第4款、第6款
製造、運輸、販賣第四級毒品者，處3 年以上10年以下有期徒刑
，得併科新臺幣3 百萬元以下罰金。
前五項之未遂犯罰之。
中華民國刑法第337條
(侵占遺失物罪)
意圖為自己或第三人不法之所有，而侵占遺失物、漂流物或其他
離本人所持有之物者，處500 元以下罰金。
                                                      Ｆ
